【裁判字號】    95,家抗,71
【裁判日期】    951208
【裁判案由】    選任遺產管理人
【裁判全文】
臺灣臺南地方法院家事裁定              95年度家抗字第71號
抗  告  人  財政部國有財產局臺灣南區辦事處臺南分處
法定代理人  丁○○
送達代收人  乙○○
相  對  人  台南市稅捐稽徵處
法定代理人  丙○○
送達代收人  甲○○
前抗告人因相對人就被繼承人李冠宏指定遺產管理人事件，對於
中華民國95年8月11日 臺灣臺南地方法院95年度財管字第31號裁
定提起抗告，本院裁定如下：
      主      文
抗告駁回。
抗告程序費用由抗告人負擔。
      理      由
一、按先順序繼承人均拋棄其繼承權時，由次順序之繼承人繼承
    。其次順序繼承人有無不明或第四順序之繼承人均拋棄其繼
    承權者，準用關於無人承認繼承之規定。又繼承開始時，繼
    承人之有無不明者，由親屬會議於一個月內選定遺產管理人
    ，並將繼承開始及選定遺產管理人之事由，向法院報明。又
    第1178條所定之期限屆滿，無繼承人承認繼承時，其遺產於
    清償債權，並交付遺贈物後，如有賸餘，歸屬國庫。又繼承
    人有無不明而不能依民法第1177條選定遺產管理人時，得由
    利害關係人聲請法院選任之。 民法第1176條第6項、第1177
    條、第1185條及第1178條第2項分別定有明文。
二、相對人即原審聲請人台南市稅捐稽徵處於原審法院聲請意旨
    略以：緣被繼承人李冠宏（男，民國○○年○月○日生，民國93
    年7月14日死亡，身分證統一編號：Ｚ000000000號） 截至民
    國95年3月29日止，因滯欠房屋稅及地價稅捐合計新台幣 （
    下同）823,083元， 已移送法務部行政執行署台南行政執行
    處強制執行中，因被繼承人李冠宏於93年7月14日死亡， 且
    其法定繼承人均已辦理拋棄繼承，相對人為被繼承人李冠宏
    所遺留之遺產執行換價程序，以清償其積欠之租稅債務，爰
    依法聲請指定財政部國有財產局台灣南區辦事處台南分處為
    被繼承人李冠宏之遺產管理人等語。
三、原審法院裁定以：
（一）相對人主張之上開事實，業據其提出本院少年暨家事庭通
      知3件、繼承系統表1件、戶籍謄本1件、戶籍登記簿謄本1
      件、台南市稅捐稽徵處欠稅總歸戶查詢情形表1件、 全國
      財產稅總歸戶財產查詢清單1件、 土地建物查詢資料25件
      為證，復經本院依職權調取本院93年度繼字第1130號、第
      1385號、第1393號卷宗核閱無誤，是相對人之主張堪信為
      真實。又查被繼承人李冠宏之繼承人均已聲明拋棄繼承權
      ，又未準用民法第1177條規定選定遺產管理人，而相對人
      為被繼承人之債權人，故其以利害關係人聲請選任被繼承
      人之遺產管理人，核與上開規定並無不合，應予准許。
（二）按公示催告期限屆滿，無繼承人承認繼承時，其遺產於清
      償債權，並交付遺贈物後，如有剩餘，歸屬國庫；又按非
      公用國有財產以財政部國有財產局為管理機關，民法第11
      85條、國有財產法第12條分別定有明文。查本件被繼承人
      李冠宏之繼承人皆已拋棄繼承權，且未準用民法第1177條
      之規定選定遺產管理人，足徵渠等對被繼承人李冠宏遺產
      之處置已漠不關心；查被繼承人李冠宏之遺產，倘無人承
      認繼承時，將於清償債權，交付遺贈物後，歸屬國庫，為
      使被繼承人李冠宏遺產之處置順利進行，本院認選任財政
      部國有財產局台灣南區辦事處台南分處為被繼承人李冠宏
      之遺產管理人為適當。
四、抗告意旨略以：
（一）抗告人於95年8月14日 接獲本院95年度財管字31號民事裁
      定，選任為被繼承人李冠宏之遺產管理人。經細閱該民事
      裁定理由欄第1項第之記載「……被繼承人李冠宏於93年7
      月14日死亡，且其法定繼承人均已辦理拋棄繼承，…故依
      法聲請指定財政部國有財產局台灣南區辦事處台南分處為
      被繼承人李冠宏之遺產管理人……」。再者，並均未提及
      李冠宏是否尚有其他遺產。依最高法院89年度台抗字第51
      9號民事裁定之理由略以： 被繼承人之遺產是否足以支付
      遺產管理費用？及是否其他無更適合之人可認被繼承人之
      遺產管理人等未予調查審酌，遽依再抗告人之聲請，指定
      財政部國有財產局為遺產管理人，自有未洽。
（二）衡諸一般常情，被繼承人李冠宏之法定繼承人之所以聲明
      拋棄繼承，不外乎被繼承人之遺債大於遺產，有破產之虞
      。審究本案，其繼承人均聲明拋棄繼承，應可推定被繼承
      人李冠宏遺有大筆債務尚未清償，其合法繼承人無人願意
      依法承受繼承權，因之被繼承人李冠宏可能屬於遺債大於
      遺產， 按司法院74年10月15日（74）院台廳一字第05786
      號函示「嗣後各地方法院受理有關無人承認繼承遺產管理
      事件時，先順序繼承人均拋棄繼承，其次順序繼承人有無
      不明而應准用關於無人承認繼承之規定時，應先審核可否
      依民第1177條規定選定遺產管理人。如無法選定遺產管理
      人者，因此類拋棄繼承事件，多屬遺債大於遺產，形同破
      產，儘量避免選任國有財產局為遺產管理人」，以及財政
      部國有財產局91年2月27日 台財產局接字第0910004982號
      函轉司法院秘書長90年12月20日（90）秘台廳民一字第30
      224號函示「檢送司法院秘書長90年12月20日（90） 秘台
      廳民一字第30224號函影本1份，司法院秘書長已轉知台灣
      高等法院等，請各法院受理有關無人承認繼承遺產管理人
      事件時，宜注意依財政部修正之代管無人承認繼承遺產作
      業要點及司法院74年10月15日（74） 院台廳一字第05786
      號函辦理」。
（三）抗告人因係國庫之財產管理機關，而國庫對於無人承認繼
      承之遺產向有期待權。因之，以被繼承人李冠宏遺債大於
      遺產之情形，則選任抗告人為遺產管理人期間所將耗費之
      人力、時間實難以金錢衡量；且管理期間所須之花費亦由
      國庫代為墊付，不僅國庫利益受損，更甚者，豈非造成浪
      費國家資源於少數特定人之不公現象，倘顯無遺產可歸屬
      國庫，應即避免選任抗告人為遺產管理人。
（四）再依台灣高等法院台中分院88年度家抗字第96號民事裁定
      、 台灣高等法院91年度家抗字第264號民事裁定及台灣高
      等法院台南分院89年度家抗字第40號 民事裁定之理由第1
      項及第3項：「按聲請法院裁定遺產管理人， 法院有裁量
      權，不受聲請人之拘束，可依職權選任適當之管理人。而
      選任遺產管理人須考慮其適切性，亦即除管理遺產須公平
      外，應以對遺產遺債情況瞭解較深者為優先選任……」。
（四）遺產管理人之職務，民法第1179條亦明文規定，因之拋棄
      繼承之繼承人並非不可擔任遺產管理人，且法亦無明文禁
      止，查被繼承人李冠宏遺債既大於遺產，且因被繼承人之
      最近親屬較清楚被繼承人之遺產、債權人，如由其擔任遺
      產管理人確能收事半功倍之效。審酌本案之情形及相對人
      之聲請意旨，被繼承人李冠宏之債權債務關係，以及印鑑
      、產權證明等重要文件應屬其配偶或子女最為知悉，且目
      前應仍由其等保管，就該債務必較抗告人明瞭，就適任與
      否加以考量，除其配偶或子女外，實是不作第二人想，抗
      告人誠恐力有未逮。
五、經查：
（一）相對人聲請之前開事實，業據其提出本院少年暨家事庭通
      知3件、繼承系統表1件、戶籍謄本1件、戶籍登記簿謄本1
      件、台南市稅捐稽徵處欠稅總歸戶查詢情形表1件、 全國
      財產稅總歸戶財產查詢清單1件、 土地建物查詢資料25件
      附於原審卷可稽，揆諸前開說明，其自係被繼承人李冠宏
      之利害關係人，從而，相對人以其為利害關係人聲請選任
      被繼承人李冠宏之遺產管理人，自屬有據。
（二）查抗告人雖提出台灣高等法院91年度家抗字第264號、 台
      灣高等法院台中分院88年度家抗字第96號、台灣高等法院
      台南分院89年度家抗字第40號民事裁定以為論據，惟本院
      裁判認事用法，並不受前揭裁定之限制與拘束，先予敘明
      ；又司法院前述函示，僅謂儘量避免選任抗告人為遺產管
      理人，並非謂不得選任其為遺產管理人，無非著眼於國有
      財產之考量，對於法院亦無拘束力。又被繼承人生前之債
      權債務關係及有關產權證明文件，抗告人得依其他方式獲
      悉或取得，另有關之印鑑，抗告人亦得依舉證責任分配方
      式辨識其真偽，於其管理遺產上並無困難，而上開文件資
      料其最近親屬未必最為知悉；復被繼承人李冠宏之原繼承
      人陳美朱、李政翰經本院徵詢其意見之結果，均表示不願
      擔任遺產管理人之職，此有本院函文、送達回證及被繼承
      人李冠宏之繼承人書面聲明在卷足憑，且原繼承人均拋棄
      繼承，已無利害關係，如選定其等擔任遺產管理人，難期
      其將來執行職務能克盡職守，公正客觀，以善盡管理人之
      職務，為期公正，實不宜選任彼等為遺產管理人。是抗告
      意旨以「查被繼承人李冠宏遺債既大於遺產，且因被繼承
      人之最近親屬較清楚被繼承人之遺產、債權人，如由其擔
      任遺產管理人確能收事半功倍之效。審酌本案之情形及相
      對人之聲請意旨，被繼承人李冠宏之債權債務關係，以及
      印鑑、產權證明等重要文件應屬其配偶或子女最為知悉，
      且目前應仍由其等保管，就該債務必較抗告人明瞭，就適
      任與否加以考量，除其配偶或子女外，實是不作第二人想
      ，抗告人誠恐力有未逮。」云云，自無可取。
（三）再查，遺產管理人之指定，旨在維護公益及被繼承人債權
      人之利益，此觀民法第1177條立法理由即明，顯非以遺產
      管理人管理遺產是否有實質利益為考量。況且，被繼承人
      之遺產，於遺產管理人完成清償債權並交付遺贈物等清算
      程序前，是否有賸餘，無從知悉。而依上述說明，各順序
      之繼承人均拋棄繼承者，其剩餘財產歸屬國庫，而抗告人
      為國庫之綜理機關，為國有財產法第9條第2項所明定，其
      備有財產管理之專才，雖其經費支出屬國家資源，但保護
      無人繼承財產之債權人之權利，亦屬政府之義務。於遺產
      管理指定之實際運作，仍認選任國有財產局為遺產管理人
      較為妥適。是抗告意旨以「抗告人因係國庫之財產管理機
      關，而國庫對於無人承認繼承之遺產向有期待權。因之，
      以被繼承人李冠宏遺債大於遺產之情形，則選任抗告人為
      遺產管理人期間所將耗費之人力、時間實難以金錢衡量；
      且管理期間所須之花費亦由國庫代為墊付，不僅國庫利益
      受損，更甚者，豈非造成浪費國家資源於少數特定人之不
      公現象，倘顯無遺產可歸屬國庫，應即避免選任抗告人為
      遺產管理人。」云云，亦無可採。
（四）綜上所述，原法院據此指定抗告人為被繼承人李冠宏之遺
      產管理人，經核並無不合。而抗告意旨復未述明原裁定選
      任其為被繼承人李冠宏之遺產管理人有何違法或其他不當
      之處，其提起抗告，聲明廢棄原裁定，非有理由。
六、據上論結，本件抗告，為無理由，爰依非訟事件法第21條第
    2項，第46條，民事訴訟法第495條之1第1項、第449條第1項
    、第95條、第78條，裁定如主文。
中    華    民    國    95    年    12    月    8     日
                      家事法庭  審判長法官  陳 美 燕
                                法      官  葉 惠 玲
                                法      官  王 獻 楠
上為正本係照原本作成。
抗告人如不服本裁定，僅得於收受本裁定正本送達後10日內以適
用法規顯有錯誤為理由，向本院提出再抗告狀（須附繕本一份及
繳納再抗告裁判費新台幣1000元），並經本院許可後始可再抗告
於高等法院。
中    華    民    國    95    年    12    月    8     日
                                書  記  官  蘇 玲 錦


司法院資訊處製作；財團法人民間司法改革基金會備份。
